臺灣嘉義地方法院民事判決
111年度嘉簡字第243號
原      告  張尚坤  


被      告  郭雅惠  
上列當事人間確認優先承買權不存在事件，本院於民國111年6月
20日言詞辯論終結，判決如下：
    主  文
一、確認被告就本院110年度司執字第7256號債務執行事件所拍
    賣坐落嘉義縣○○鎮○○○段000地號土地、權利範圍7分之1之優
    先承買權不存在。
二、訴訟費用新臺幣3,028元由被告負擔。
    事實及理由
壹、程序方面
    確認法律關係之訴，非原告有即受確認判決之法律上利益者
    ，不得提起之，民事訴訟法第247條第1項前段定有明文。所
    謂即受確認判決之法律上利益，係指法律關係之存否不明確
    ，原告主觀上認其在法律上之地位有不安之狀態存在，且此
    種不安之狀態，能以確認判決將之除去者而言，若縱經法院
    判決確認，亦不能除去其不安之狀態者，即難認有受確認判
    決之法律上利益。查本件原告主張被告就本院110年度司執
    字第7256號債務執行事件（下稱系爭強制執行）所拍賣坐落
    嘉義縣○○鎮○○○段000地號土地、權利範圍7分之1（下稱系爭
    土地）並不符合三七五減租條例所定之優先承買權，則據被
    告否認，參以原告既為系爭土地之共有人，且亦有參與系爭
    執行事件之投標，此有系爭土地登記公務用謄本及本院強制
    執行投標書在卷可查（見本院卷第71至73、109頁），是原
    告與被告間就被告是否存有優先承買權一節有所爭執，對於
    原告私法上之地位顯有侵害之虞，依前揭說明，即有受確認
    判決之法律上利益，而得提起本件確認之訴。被告抗辯：系
    爭土地已經本院通知並應允優先購買，經發給權利移轉證書
    及所有權移轉登記，該優先購買權業已終結，原告提起本件
    訴訟，顯非對現在之法律關係存否加以確認云云，自不可採
    。
貳、實體方面　　
一、原告主張：原告為系爭土地之共有人，訴外人張素紅原亦為
    系爭土地之共有人，遭系爭強制執行拍賣其所有應有部分7
    分之1，被告因承租上開部分，對系爭土地存有三七五租約
    ，經本院通知後行使佃農之優先承購權而為系爭土地之共有
    人，然被告並無耕作、管理及收成之行為，讓竹園荒廢、雜
    草叢生，不符合三七五減租條例第16條的承租要件而無效，
    所以不能依照同條例第15條主張優先承買，故由被告優先承
    買系爭土地應有部分7分之1並不合理，爰依法提起本件確認
    之訴等語，並聲明：確認被告就本院110年度司執字第7256
    號債務執行所拍賣坐落嘉義縣○○鎮○○○段000地號土地、權利
    範圍7分之1之優先承買權不存在。
二、被告則以：
　㈠系爭土地經系爭強制執行事件通知被告是否行使優先購買權
    ，被告繳納新臺幣（下同）227,000元應允優先購買，經發
    給權利移轉證書及所有權移轉登記，該優先購買權業已終結
    ，原告欲請求本院判決者乃系爭土地尚未移轉登記予被告時
    ，被告有無優先購買權，此顯非對現在之法律關係存否加以
    確認，又被告領有嘉義縣大林鎮公所於110年5月25日依法續
    租之通知函，准由被告自110年1月1日起續訂租約6年，是被
    告於111年1月3日受本院通知、同年2月18日繳納價金行使佃
    農優先購買權，乃依法行使三七五減租條例第15條所定之優
    先購買權，無任何不當之處。
　㈡系爭土地原本係被告婆婆、被告先生耕作，其等相繼過世後
    ，現由被告耕作，因被告剛開始學種竹筍，有向隔壁土地耕
    作之叔叔請教種植方法，被告耕作之土地有同段1-2土地及
    系爭土地，因系爭土地較靠近溪邊，容易淹水，故先從1-2
    土地開始翻新採收，而系爭土地上本來就有筍子，會發新芽
    ，筍子沒有覆蓋、沒有翻新，就直接採收外面的筍子。也許
    我耕作方式不符合原告認知，然被告現在確實在採收長筍及
    烏殼綠竹筍，採收完放在江文良那邊，他說會有人來收，兩
    、三天各一次，一次大概幾百元，因此原告主張被告只承租
    而不耕作云云，並非事實。
　㈢況三七五租約與一般租賃非完全相同，如無三七五減租條例
    所定事由亦不得終止，原告起訴徒憑一己之見爭執被告無優
    先購買權云云，難認有據，原告請求確認被告優先購買權不
    存在，顯無理由等語抗辯，並聲明：原告之訴駁回。
三、本院之判斷：
  ㈠按承租人應自任耕作，並不得將耕地全部或一部轉租於他人
    。承租人違反前項規定時，原訂租約無效，耕地三七五減租
    條例第16條第1項、第2項定有明文。所謂承租人將耕地全部
    或一部轉租他人者，原訂租約無效，依其規定之本旨推之，
    自係指全部租約無效而言（最高法院46年台上字第57號判例
    參照）。且耕地三七五減租條例第16所定原訂租約無效，係
    向後當然無效、絕對無效，無待出租人另為終止之意思表示
    ，其亦不因出租人為終止租約之表示而使原租約在終止前仍
    有效存在或恢復效力（最高法院86年度台上字第2367號裁判
    參照）。而所謂承租人應自任耕作，係指承租人應以承租之
    土地供自己耕作而言，如承租人以承租土地轉租、借予他人
    使用、交換耕作或承租人變更用途，供其他非耕作之用，均
    在不自任耕作之列（最高法院100年度台上字第1914號裁判
    參照）。
  ㈡原告主張被告在系爭土地上並未自任耕作，其就本院拍賣之
    系爭土地並無優先承買權等語，為被告否認，並以前揭情詞
    置辯。因此，本件爭點在於：被告就系爭耕地租約是否有未
    自任耕作情事？被告就系爭土地得否主張三七五減租條例第
    15條之優先承買權？茲分述如下：
　⒈被告固抗稱：其現在確實在採收長筍及烏殼綠竹筍，採收完
    放在江文良那邊，他說會有人來收，兩、三天各一次，一次
    大概幾百元等語，惟與證人即嘉義縣○○鎮○○○段000○000地號
    承租人江文良於本院審理時證述：被告沒有拿過竹筍給我賣
    ：我沒有看到被告採收長筍去賣等語不符（見本院卷第133
    、135頁），足認被告上開所辯其有採收竹筍一情並不可採
    。又參之證人江文良證稱：如果沒有採收竹筍，竹欉會愈來
    愈多支，沒有割(竹筍）就會變成竹子等語（見本院卷第135
    頁），對照被告肯認是系爭土地竹林之照片（見本院卷第87
    、89、93頁）可知，系爭土地之竹欉，一欉多達數十支，此
    與有經整理之竹欉，每欉僅有3支竹子（見本院卷第99-101
    頁）差距甚大，顯見被告所承租之系爭土地已經年久未加以
    整理。再佐以被告自陳：其不知道竹筍的害蟲是什麼，也沒
    有用農業、肥料等語（見本院卷第127頁），可見被告對於
    竹筍栽種並不了解。且被告亦自承其是在【購買（即承買系
    爭土地）後】始有花費5萬多元購買竹苗、部分翻、部分壓
    等整理竹欉之管理行為（見本院卷第138頁），難認被告承
    買系爭土地前有何自任耕作之舉措，加上清理竹欉乃攸關竹
    筍產量，而被告既未加以清理竹欉，任由竹欉蔓生，且其抗
    辯有採收竹筍乙節又不可採，已如前述，因此，由上開事證
    顯示，被告於系爭強制執行程序中主張優先承買系爭土地前
    已有未自任耕作之情事。原告主張被告於行使優先承買系爭
    土地前並無耕作、管理及收成之行為，讓竹園荒廢、雜草叢
    生等情，應屬可採。
　⒉又被告雖與原告及其他系爭土地共有人就系爭土地經嘉義縣
    大林鎮公所准由被告續訂租約（下稱原訂租約），並自110
    年1月1日起至115年12月31日止續訂租約6年等情，有該所11
    0年5月25日函在卷可稽（見本院卷第51至52頁），然被告就
    系爭土地上既於系爭強制執行程序中行使優先承買系爭土地
    之前已有無自任耕作之情事，則原訂租約即無待出租人另為
    終止之表示，當然向後失其效力，該租賃關係因而全部歸於
    無效。據此，被告於系爭強制執行程序中就系爭土地自不得
    主張三七五減租條例第15條之優先承買權，堪可認定。
四、綜上所述，本件縱認被告就系爭土地與原告及其他系爭土地
    共有人間曾有耕地三七五減租之租賃關係存在，惟自被告【
    未】自任耕作之時起，該租賃關係即已當然向後失其效力；
    而被告於主張優先承買之前，對系爭土地並【未】自任耕作
    ，則其租賃權既不存在，自無主張優先承買之權利。從而，
    原告起訴主張確認被告就本院110年度司執字第7256號債務
    執行事件所拍賣坐落嘉義縣○○鎮○○○段000地號土地、權利範
    圍7分之1之優先承買權不存在，為有理由，應予准許。
五、本件事證已臻明確，兩造其餘之主張、陳述及所提證據暨攻
    擊防禦方法，經本院審酌後，認與本件判決結果無影響，爰
    不一一贅述，附此敘明。
六、本件訴訟費用確定為第一審裁判費2,430元加計證人日旅費5
    98元（由被告繳納），合計3,028元，依民事訴訟法第78條
    規定，由敗訴之被告負擔。
中　　華　　民　　國　　111 　年　　7 　　月　　4 　　日
                  臺灣嘉義地方法院嘉義簡易庭
                                  法　官　周欣怡
以上正本係照原本作成。
如對本判決上訴，須於判決送達後20日內向本庭（嘉義市文化路
308之1號）提出上訴狀（均須按他造當事人之人數附繕本）。如
委任律師提起上訴者，應一併繳納上訴審裁判費。
中　　華　　民　　國　　111 　年　　7 　　月　　4 　　日
                                  書記官  葉芳如